ACORDAO-COMPLETO-2382844

ACÓRDÃO 9386/2020 ATA 31/2020 - PRIMEIRA CÂMARA

VISTOS, relatados e discutidos estes autos de Tomada de Contas Especial instaurada pelo Fundo Nacional de Desenvolvimento da Educação (FNDE) em desfavor do Sr. Nelson Almeida Santa Brígida, Ex-Prefeito Municipal de São João da Ponta/PA (gestões 2009/2012 e 2013/2016) , em face da omissão no dever legal de prestar contas dos recursos repassados durante o exercício de 2010, à conta do Programa Dinheiro Direto na Escola - PDDE, bem como dos recursos repassados por meio do Convênio 700.362/2011 (SIAFI 670.266) , à conta do Programa Nacional de Reestruturação e Aparelhagem da Rede Escolar Pública de Educação Infantil - Proinfância,
ACORDAM os Ministros do Tribunal de Contas da União, reunidos em sessão de 1ª Câmara, ante as razões expostas pelo Relator, em:
9.1. considerar revel o Sr. Nelson Almeida Santa Brígida (CPF XXX.837.297-XX) , Ex-Prefeito Municipal de São João da Ponta/PA (gestões 2009/2012 e 2013/2016) , para todos os efeitos, dando-se prosseguimento ao processo, com fulcro no art. 12, § 3º, da Lei n. 8.443/92;
9.2. julgar irregulares, nos termos dos arts. 1º, inciso I, 16, inciso III, alínea "a", § 2º, da Lei 8.443/92 c/c os arts. 19 e 23, inciso III, da mesma Lei, e com os arts. 1º, inciso I, 209, inciso I, III, 210 e 214, inciso III, do Regimento Interno/TCU, as contas do Sr. Nelson Almeida Santa Brígida (CPF XXX.837.297-XX) , Ex-Prefeito Municipal de São João da Ponta/PA (gestões 2009/2012 e 2013/2016) , condenando-o ao pagamento da importância a seguir especificada, atualizada monetariamente e acrescida dos juros de mora, calculada a partir da data discriminada até a data da efetiva quitação do débito, fixando-lhe o prazo de quinze dias, para que comprove, perante o Tribunal, o recolhimento das referidas quantias aos cofres do Fundo Nacional de Desenvolvimento da Educação, nos termos do art. 23, inciso III, alínea "a", da citada Lei:
	Valor Original
 (R$) 
	Data da Ocorrência

	1.391,90
	10/11/2010

	2.750,30
	12/11/2010

	1.623,80
	16/11/2010

	306.082,21
	16/03/2012

	153.041,10
	07/05/2012

	153.041,10
	21/06/2013

9.3. aplicar, individualmente, ao Sr. Nelson Almeida Santa Brígida (CPF XXX.837.297-XX) , Ex-Prefeito Municipal de São João da Ponta/PA (gestões 2009/2012 e 2013/2016) , a multa prevista no art. 57 da Lei 8.443/92 c/c o art. 267 do RI/TCU, no valor de R$ 100.000,00, fixando-lhe o prazo de quinze dias, a contar da notificação, para que comprove, perante o Tribunal (art. 214, III, a, do Regimento Interno do TCU) , o recolhimento da dívida aos cofres do Tesouro Nacional, atualizada monetariamente desde a data deste acórdão até a do efetivo recolhimento, se pagas após o vencimento, na forma da legislação em vigor;
9.4. autorizar, desde logo, a cobrança judicial das dívidas, caso não atendidas as notificações, na forma do disposto no art. 28, inciso II, da Lei 8.443/1992;
9.5. enviar cópia deste Acórdão à Procuradoria da República no Estado do Pará, nos termos do art. 12, inciso IV, da Lei 8.443/1992 c/c o § 7º, in fine, do art. 209 do Regimento Interno do TCU, para adoção das medidas cabíveis; 
9.6. enviar cópia deste Acórdão ao Fundo Nacional de Desenvolvimento da Educação e ao responsável, para ciência.

Tomada de Contas Especial instaurada pelo Fundo Nacional de Desenvolvimento da Educação (FNDE) em face da omissão no dever legal de prestar contas dos recursos repassados durante o exercício de 2010, à conta do Programa Dinheiro Direto na Escola - PDDE, bem como dos recursos repassados por meio do Convênio, à conta do Programa Nacional de Reestruturação e Aparelhagem da Rede Escolar Pública de Educação Infantil - Proinfância

Primeira Câmara

Prefeitura Municipal de São João da Ponta - PA.

3. Responsável: Nelson Almeida Santa Brígida (XXX.837.297-XX).

13.1. Ministros presentes: Walton Alencar Rodrigues (Presidente), Benjamin Zymler, Bruno Dantas e Vital do Rêgo.
13.2. Ministros-Substitutos presentes: Augusto Sherman Cavalcanti (Relator) e Weder de Oliveira.

AUGUSTO SHERMAN

Adoto, como relatório, excerto da instrução elaborada por Auditor Federal lotado na Secex-TCE (peça 22) , anuída pelos dirigentes da unidade (peças 23-24) , bem como o Parecer convergente do MP/TCU (peça 25) , em Parecer da lavra do e. Procurador Júlio Marcelo de Oliveira: 
"INTRODUÇÃO
1.	Trata-se de Tomada de Contas Especial instaurada pelo Fundo Nacional de Desenvolvimento da Educação/FNDE em desfavor do Sr. Nelson Almeida Santa Brígida, Ex-Prefeito Municipal de São João da Ponta/PA (gestões 2009/2012 e 2013/2016) , em face da omissão no dever legal de prestar contas dos recursos repassados durante o exercício de 2010, à conta do Programa Dinheiro Direto na Escola - PDDE, bem como dos recursos repassados por meio do Convênio n. 700.362/2011 (SIAFI 670.266) , à conta do Programa Nacional de Reestruturação e Aparelhagem da Rede Escolar Pública de Educação Infantil - PROINFÂNCIA.
2.	O PDDE tem por finalidade prestar assistência financeira para as escolas, em caráter suplementar, a fim de contribuir para manutenção e melhoria da infraestrutura física e pedagógica, com consequente elevação do desempenho escolar, visando, ainda, fortalecer a participação social e a autogestão escolar. O Convênio n. 700.362/2011 objetivou a construção de uma Creche Tipo B, para atender as crianças de 6 meses a 6 anos, no âmbito do PROINFÂNCIA.
HISTÓRICO
3.	O PDDE repassou ao município (peça 2, p.406-411) , durante o exercício de 2010, recursos no montante de R$ 5.766,00, mediante as seguintes ordens bancárias:
	Ordem Bancária
	Data do Crédito
	Valor (R$) 

	2010OB535507
	10/11/2010
	580,00

	2010OB535446
	10/11/2010
	811,90

	2010OB533800
	12/11/2010
	1.640,20

	2010OB534106
	12/11/2010
	290,00

	2010OB534129
	12/11/2010
	820,10

	2010OB534691
	16/11/2010
	1.623,80

4.	O gestor municipal foi comunicado sobre a obrigação de prestar contas, por meio do Ofício n. 1913E/2011 (peça 2, p.15) . A Informação 200/2012 (peça 2, p.21) constatou a omissão no dever de prestar contas, encaminhando os autos para instauração de Tomada de Contas Especial.
5.	O Convênio n. 700.362/2011 (peça 2, p.248-258) foi celebrado em 26/12/2011 pelo valor de R$ 618.347,89, sendo R$ 612.164,41 recursos do FNDE, a serem liberados nas parcelas de 50%, 25% e 25%, e R$ 6.183,48 a contrapartida. A vigência foi fixada em 720 dias, a contar da data da assinatura, sendo prorrogada até 9/3/2014 (peça 2, p.380-381) . Os recursos federais no valor de R$ 612.164,41, foram transferidos mediante as ordens bancárias a seguir: 
	Ordem Bancária
	Data do Crédito
	Valor (R$) 
	Peça-Página

	2012OB08701367
	16/03/2012
	306.082,21
	peça 2, p.353

	2012OB08702352
	07/05/2012
	153.041,10
	peça 2, p.353

	2013OB08700546
	21/06/2013
	153.041,10
	peça 2, p.353

6.	O objeto do convênio foi fiscalizado pelo FNDE em 19/4/2013, verificando-se no SIMEC - Sistema Integrado de Monitoramento do Ministério da Educação uma execução de 52,96% (peça 2, p.278-279) .
7.	O gestor municipal foi comunicado sobre a obrigação de prestar contas, por meio do Ofício 1362/2015 (peça 2, p.393) . Expirado o prazo final, foi expedida notificação ao Sr. Nelson Almeida Santa Brígida, por meio do Ofício 2341E/2015 (peça 2, p.400) , com ciência à peça 2, p.401, solicitando a documentação por meio do SiGPC-Contas Online, ou a devolução dos recursos. 
8.	A Informação 1411/2016 (peça 2, p.402 e 404) constatou a omissão no dever de prestar contas, encaminhando os autos para instauração de Tomada de Contas Especial, nos termos dos artigos 3º e 5º da IN/TCU 71/2012. No Relatório de TCE n. 03/2017 (peça 2, p. 206-411) , concluiu-se que o prejuízo referente aos recursos repassados pelo PDDE e PROINFÂNCIA importava no valor total consolidado de R$ 617.930,41, nos termos do artigo 15, inciso IV, da IN/TCU 71/2012, imputando-se responsabilidade ao Sr. Nelson Almeida Santa Brígida (CPF XXX.837.297-XX) , Ex-Prefeito Municipal de São João da Ponta/PA (gestões 2009/2012 e 2013/2016) . 
9.	O Relatório de Auditoria 841/2017 da Controladoria Geral da União (peça 4, p.1-3) chegou às mesmas conclusões. Após serem emitidos o Certificado de Auditoria, o Parecer do Dirigente e o Pronunciamento Ministerial (peça 3 e 4, p. 4-7) , o processo foi remetido a esse Tribunal.
10.	Na instrução inicial à peça 6, analisando-se os documentos nos autos, concluiu-se pela necessidade de realização de citação e audiência do Sr. Nelson Almeida Santa Brígida (CPF XXX.837.297-XX) , Ex-Prefeito Municipal de São João da Ponta/PA (gestões 2009/2012 e 2013/2016) , conforme a seguir:
Citação
Irregularidade: não comprovação da boa e regular aplicação dos recursos em razão da omissão no dever de prestar contas dos recursos recebidos à conta do Programa Dinheiro Direto na Escola-PDDE durante o exercício de 2010 e do Convênio 700.362/2011 (Siafi 670.266) , relativo ao Programa Nacional de Reestruturação e Aparelhagem da Rede Escolar Pública de Educação Infantil-PROINFÂNCIA;
	Valor Original
 (R$) 
	Data do Ocorrência

	306.082,21
	16/03/2012

	153.041,10
	07/05/2012

	153.041,10
	21/06/2013

	1.391,90
	10/11/2010

	2,750,30
	12/11/2010

	1.623,80
	16/11/2010

Responsável: Sr. Nelson Almeida Santa Brígida (CPF XXX.837.297-XX) , Ex-Prefeito Municipal de São João da Ponta/PA (gestões 2009/2012 e 2013/2016) .
Conduta: omitir-se no dever de prestar contas dos valores transferidos por meio do Convênio 700.362/2011 (Siafi 670.266) , relativo ao Programa Nacional de Reestruturação e Aparelhagem da Rede Escolar Pública de Educação Infantil - PROINFÂNCIA, celebrado entre o Fundo Nacional de Desenvolvimento da Educação - FNDE e o município de São João da Ponta/PA, cujo prazo para apresentação das contas expirou em 08/05/2015; assim como dos recursos recebidos à conta do Programa Dinheiro Direto na Escola - PDDE durante o exercício de 2010; 
Dispositivos violados: Constituição Federal art. 37, caput, c/c art. 70, parágrafo único; Decreto-lei 200/67, art. 93; Cláusula décima quinta do Convênio 700.362/2011 e art. 56, caput, da Portaria Interministerial n. 127, de 29 de maio de 2008;
Audiência
Irregularidade: Não cumprimento do prazo originalmente estipulado para prestação de contas;
Responsável: Sr. Nelson Almeida Santa Brígida (CPF XXX.837.297-XX) , Ex-Prefeito Municipal de São João da Ponta/PA (gestões 2009/2012 e 2013/2016) .
Conduta: descumprir o prazo originalmente estipulado para prestação de contas dos valores transferidos por meio do Convênio 700.362/2011 (Siafi 670.266) , relativo ao Programa Nacional de Reestruturação e Aparelhagem da Rede Escolar Pública de Educação Infantil-PROINFÂNCIA, celebrado entre o Fundo Nacional de Desenvolvimento da Educação - FNDE e o município de São João da Ponta/PA, cujo prazo para apresentação das contas expirou em 08/05/2015; assim como dos recursos recebidos à conta do Programa Dinheiro Direto na Escola-PDDE durante o exercício de 2010;
Dispositivos violados: Constituição Federal art. 37, caput, c/c art. 70, parágrafo único; Decreto-lei 200/67, art. 93; Cláusula décima quinta do Convênio 700.362/2011 e art. 56, caput, da Portaria Interministerial n. 127, de 29 de maio de 2008.
11.	Em cumprimento ao pronunciamento da unidade à peça 8, foi efetuada a citação e audiência do responsável, nos moldes adiante:
	Natureza
	Comunicação 
	Data de expedição
	Peça
	Destinatário
	Origem do endereço
	Data da ciência ou motivo da devolução
	Peça da ciência
	Peça da Resposta

	Citação
	Ofício 2925/2018-SEC-BA/SA
	13/12/2018
	10
	Nelson Almeida Santa Brígida
	Sistemas corporativos do TCU
	Outros Não procurado
	Não houve
	Não houve

	Citação
	Ofício 0254/2019-SEC-BA/SA
	28/02/2019
	14
	Nelson Almeida Santa Brígida
	Sistemas corporativos do TCU
	Não procurado Não procurado
	Não houve
	Não houve

	Citação
	Edital 0096/2019-Secomp-4
	13/08/2019
	18
	Nelson Almeida Santa Brígida
	Sistemas corporativos do TCU
	14/08/2019
	19
	Não houve

12.	Transcorrido o prazo regimental, o Sr. Nelson Almeida Santa Brígida (CPF XXX.837.297-XX) , Ex-Prefeito Municipal de São João da Ponta/PA (gestões 2009/2012 e 2013/2016) permaneceu silente, devendo ser considerado revel, nos termos do art. 12, §3º, da Lei 8.443/1992.
EXAME TÉCNICO
Da validade das notificações
13.	Preliminarmente, cumpre tecer breves considerações sobre a forma como são realizadas as comunicações processuais no TCU. A esse respeito, destacam-se o art. 179, do Regimento Interno do TCU (Resolução 155, de 4/12/2002) e o art. 4º, inciso III, § 1º, da Resolução TCU 170, de 30 de junho de 2004, in verbis:
Art. 179. A citação, a audiência ou a notificação, bem como a comunicação de diligência, farse-ão:
I - mediante ciência da parte, efetivada por servidor designado, por meio eletrônico, fac-símile, telegrama ou qualquer outra forma, desde que fique confirmada inequivocamente a entrega da comunicação ao destinatário;
II - mediante carta registrada, com aviso de recebimento que comprove a entrega no endereço do destinatário;
III - por edital publicado no Diário Oficial da União, quando o seu destinatário não for localizado
 (...) 
Art. 3º As comunicações serão dirigidas ao responsável, ou ao interessado, ou ao dirigente de órgão ou entidade, ou ao representante legal ou ao procurador constituído nos autos, com poderes expressos no mandato para esse fim, por meio de:
I - correio eletrônico, fac-símile ou telegrama;
II - servidor designado;
III - carta registrada, com aviso de recebimento;
IV - edital publicado no Diário Oficial da União, quando o seu destinatário não for localizado, nas hipóteses em que seja necessário o exercício de defesa.
Art. 4º. Consideram-se entregues as comunicações:
I - efetivadas conforme disposto nos incisos I e II do artigo anterior, mediante confirmação da ciência do destinatário;
II - realizadas na forma prevista no inciso III do artigo anterior, com o retorno do aviso de recebimento, entregue comprovadamente no endereço do destinatário;
III - na data de publicação do edital no Diário Oficial da União, quando realizadas na forma prevista no inciso IV do artigo anterior.
§ 1º O endereço do destinatário deverá ser previamente confirmado mediante consulta aos sistemas disponíveis ao Tribunal ou a outros meios de informação, a qual deverá ser juntada ao respectivo processo.
 (...) 
14.	Bem se vê, portanto, que a validade da citação via postal não depende de que o aviso de recebimento seja assinado pelo próprio destinatário da comunicação, o que dispensa, no caso em tela, a entrega do AR em 'mãos próprias'. A exigência da norma é no sentido de o Tribunal verificar se a correspondência foi entregue no endereço correto, residindo aqui a necessidade de certeza inequívoca. 
15.	Não é outra a orientação da jurisprudência do TCU, conforme se verifica dos julgados a seguir transcritos:
São válidas as comunicações processuais entregues, mediante carta registrada, no endereço correto do responsável, não havendo necessidade de que o recebimento seja feito por ele próprio (Acórdão 3648/2013-TCU-Segunda Câmara, Relator Ministro JOSÉ JORGE) ;
É prescindível a entrega pessoal das comunicações pelo TCU, razão pela qual não há necessidade de que o aviso de recebimento seja assinado pelo próprio destinatário. Entregandose a correspondência no endereço correto do destinatário, presume-se o recebimento da citação. (Acórdão 1019/2008-TCU-Plenário, Relator Ministro BENJAMIN ZYMLER) ;
As comunicações do TCU, inclusive as citações, deverão ser realizadas mediante Aviso de Recebimento - AR, via Empresa Brasileira de Correios e Telégrafos, bastando para sua validade que se demonstre que a correspondência foi entregue no endereço correto. (Acórdão 1526/2007-TCU-Plenário, Relator Ministro AROLDO CEDRAZ) .
16.	A validade do critério de comunicação processual do TCU foi referendada pelo Supremo Tribunal Federal, nos termos do julgamento do MS-AgR 25.816/DF, por meio do qual se afirmou a desnecessidade da ciência pessoal do interessado, entendendo-se suficiente a comprovação da entrega do 'AR' no endereço do destinatário:
EMENTA: AGRAVO REGIMENTAL. MANDADO DE SEGURANÇA. DESNECESSIDADE DE INTIMAÇÃO PESSOAL DAS DECISÕES DO TRIBUNAL DE CONTAS DA UNIÃO. ART. 179 DO REGIMENTO INTERNO DO TCU. INTIMAÇÃO DO ATO IMPUGNADO POR CARTA REGISTRADA, INICIADO O PRAZO DO ART. 18 DA LEI nº 1.533/51 DA DATA CONSTANTE DO AVISO DE RECEBIMENTO. DECADÊNCIA RECONHECIDA. AGRAVO IMPROVIDO.
O envio de carta registrada com aviso de recebimento está expressamente enumerado entre os meios de comunicação de que dispõe o Tribunal de Contas da União para proceder às suas intimações.
O inciso II do art. 179 do Regimento Interno do TCU é claro ao exigir apenas a comprovação da entrega no endereço do destinatário, bastando o aviso de recebimento simples.
17.	No caso vertente, a citação e audiência do responsável se deram em endereços provenientes de pesquisas de endereços realizadas pelo TCU (vide parágrafo 11 acima) , de forma bastante zelosa, porquanto, devido ao insucesso de realizar a citação em endereço constante no sistema CPF da Receita (peça 9) , buscou-se a notificação em endereços provenientes das bases do TSE (Cadastro Eleitoral) , RENACH (Registro Nacional de Carteira de Habilitação) , INSS (Folha de Pagamento) , RAIS (Relação Anual de Informações Sociais) , CNE (Cadastro Nacional de Empresas) e CNIS (Cadastro Nacional de Informações Sociais) , custodiadas pelo TCU mediante acordo de cooperação, onde foi localizado o seguinte endereço: Renach: Travessa Mesquita, S/N - CEP: 68774-000 - São João da Ponta - PA. 
18.	O Sr. Nelson Almeida Santa Brígida também consta como responsável no processo TC Processo 030.084/2018-0. Os Ofícios encaminhados para o endereço acima também retornaram com a informação dos Correios: 'Não procurado'. Esgotados todos os meios para notificação da Sr. Nelson Almeida Santa Brígida (CPF XXX.837.297-XX) conforme o estabelecido no art. 6°, inciso II da Resolução/TCU n° 170/2004, propôs-se a expedição de edital para promover a notificação do responsável, nos termos do art. 179, inciso III do RI/TCU. À peça 18, consta o edital n. 096/2019, publicado no DOU de 14/8/2019 (peças 19-20) .
Revelia e princípio da verdade real
19.	Nos processos do TCU, a revelia não leva à presunção de que seriam verdadeiras todas as imputações levantadas contra o responsável, diferentemente do que ocorre no processo civil, em que a revelia do réu opera a presunção da verdade dos fatos narrados pelo autor. Dessa forma, a avaliação da responsabilidade do agente não pode prescindir da prova existente no processo ou para ele carreada. 
20.	Ao não apresentar sua defesa, o responsável deixou de produzir prova da regular aplicação dos recursos sob sua responsabilidade, em afronta às normas que impõem aos gestores públicos a obrigação legal de, sempre que demandados pelos órgãos de controle, apresentar os documentos que demonstrem a correta utilização das verbas públicas, a exemplo do contido no art. 93 do Decreto-Lei 200/67: 'Quem quer que utilize dinheiros públicos terá de justificar seu bom e regular emprego na conformidade das leis, regulamentos e normas emanadas das autoridades administrativas competentes.' 
21.	Mesmo as alegações de defesa não sendo apresentadas, considerando o princípio da verdade real que rege esta Corte, procurou-se buscar, em manifestações dos responsáveis na fase interna desta Tomada de Contas Especial, se havia algum argumento que pudesse ser aproveitado a seu favor. 
22.	No entanto, o responsável não se manifestou na fase interna, não havendo, assim, nenhum argumento que possa vir a ser analisado e posteriormente servir para afastar as irregularidades apontadas.
Cumulatividade de multas 
23.	Vale ressaltar que a pretensão punitiva do TCU, conforme Acórdão 1441/2016-TCU-Plenário, que uniformizou a jurisprudência acerca dessa questão, subordina-se ao prazo geral de prescrição indicado no art. 205 do Código Civil, que é de 10 anos, contado da data de ocorrência da irregularidade sancionada, nos termos do art. 189 do Código Civil, sendo este prazo interrompido pelo ato que ordenar a citação, a audiência ou a oitiva do responsável. No caso em exame, não ocorreu a prescrição, uma vez que a omissão da prestação de contas ocorreu em 2011 e 2015 e o ato de ordenação da citação ocorreu em 13/11/2018 (peça 8) .
24.	Quanto à possibilidade de aplicação cumulativa das multas dos arts. 57 e 58, inciso I, da Lei 8.443/1992, ainda que seja adequada a realização de citação e audiência da responsável, por força do disposto no art. 209, §4º, do RI/TCU, o Tribunal reconhece que existe relação de subordinação entre as condutas de 'não comprovação da aplicação dos recursos' e de 'omissão na prestação de contas', sendo a primeira consequência da segunda, o que enseja, na verificação das duas irregularidades, a aplicação da multa do art. 57, com o afastamento da multa do art. 58, inciso I, em atenção ao princípio da absorção (Acórdão 9579/2015-TCU-Segunda Câmara, Relator Ministro Vital do Rêgo; Acórdão 2469/2019-TCU-Primeira Câmara, Relator Ministro Augusto Sherman) .
25.	Conforme leciona Cezar Bitencourt (Tratado de Direito Penal: parte geral - 8ª Edição - São Paulo: Saraiva, 2003. Pg. 565) , na absorção, ' (...) a pena do delito mais grave absorve a pena do delito menos grave, que deve ser desprezada'. No caso concreto, a 'omissão no dever de prestar contas', embora seja uma irregularidade autônoma, funciona como fase ou meio para a consecução da 'não comprovação da aplicação dos recursos', havendo clara relação de interdependência entre essas condutas. Dessa forma, recaindo as duas ocorrências num mesmo gestor, deve prevalecer a pena do delito mais grave, qual seja, a multa do art. 57, da Lei 8.443/1992.
26.	Em se tratando de processo em que a parte interessada não se manifestou acerca das irregularidades imputadas, não há elementos para que se possa efetivamente aferir e reconhecer a ocorrência de boa-fé na conduta dos responsáveis, podendo este Tribunal, desde logo, proferir o julgamento de mérito pela irregularidade das contas, conforme nos termos dos §§ 2º e 6º do art. 202 do Regimento Interno do TCU. (Acórdão 2064/2011-TCU-Primeira Câmara - relator: Ubiratan Aguiar, 6.182/2011-TCU-1a Câmara - relator: Weber de Oliveira, 4.072/2010-TCU-1a Câmara - relator: Valmir Campelo, 1.189/2009-TCU-1a Câmara - relator: Marcos Bemquerer e 731/2008-TCU-Plenário - relator: Aroldo Cedraz) .
27.	Dessa forma, o Sr. Nelson Almeida Santa Brígida (CPF XXX.837.297-XX) , Ex-Prefeito Municipal de São João da Ponta/PA (gestões 2009/2012 e 2013/2016) , deve ser considerado revel, nos termos do art. 12, §3º, da Lei 8.443/1992, devendo as contas ser julgadas irregulares, condenando-o ao débito apurado e aplicando-lhe a multa prevista no art. 57 da Lei 8.443/1992.
CONCLUSÃO
28.	A partir dos elementos constantes dos autos, não foi possível comprovar a boa e regular aplicação dos recursos repassados ao município de São João da Ponta/PA, durante o exercício de 2010, à conta do Programa Dinheiro Direto na Escola - PDDE, bem como dos recursos repassados por meio do Convênio n. 700.362/2011 (SIAFI 670.266) , à conta do Programa Nacional de Reestruturação e Aparelhagem da Rede Escolar Pública de Educação Infantil - PROINFÂNCIA.
29.	Concluiu a Unidade Técnica em seu pronunciamento (peças 6-8) pela citação e audiência do Sr. Nelson Almeida Santa Brígida (CPF XXX.837.297-XX) , Ex-Prefeito Municipal de São João da Ponta/PA (gestões 2009/2012 e 2013/2016) , considerando a omissão no dever legal de prestar contas.
30.	Diante da revelia do Sr. Nelson Almeida Santa Brígida (CPF XXX.837.297-XX) , Ex-Prefeito Municipal de São João da Ponta/PA (gestões 2009/2012 e 2013/2016) , e inexistindo nos autos elementos que permitam concluir pela ocorrência de boa-fé ou de outros excludentes de culpabilidade em sua conduta, propõe-se que suas contas sejam julgadas irregulares e que o responsável seja condenado em débito, bem como que lhe seja aplicada a multa prevista no art. 57 da Lei 8.443/1992.
PROPOSTA DE ENCAMINHAMENTO
31.	Diante do exposto, submetem-se os autos à consideração superior, propondo:
	a) considerar revel o Sr. Nelson Almeida Santa Brígida (CPF XXX.837.297-XX) , Ex-Prefeito Municipal de São João da Ponta/PA (gestões 2009/2012 e 2013/2016) , para todos os efeitos, dando-se prosseguimento ao processo, com fulcro no art. 12, § 3º, da Lei n. 8.443/92;
	b) julgar irregulares, nos termos dos arts. 1º, inciso I, 16, inciso III, alínea 'a' e 'c', § 2º, da Lei 8.443/92 c/c os arts. 19 e 23, inciso III, da mesma Lei, e com os arts. 1º, inciso I, 209, inciso I, III, 210 e 214, inciso III, do Regimento Interno/TCU, as contas do Sr. Nelson Almeida Santa Brígida (CPF XXX.837.297-XX) , Ex-Prefeito Municipal de São João da Ponta/PA (gestões 2009/2012 e 2013/2016) , condenando-o ao pagamento da importância a seguir especificada, atualizada monetariamente e acrescida dos juros de mora, calculada a partir da data discriminada até a data da efetiva quitação do débito, fixando-lhe o prazo de quinze dias, para que comprove, perante o Tribunal, o recolhimento das referidas quantias aos cofres do Fundo Nacional de Desenvolvimento da Educação, nos termos do art. 23, inciso III, alínea 'a', da citada lei;
	Valor Original
 (R$) 
	Data da Ocorrência

	1.391,90
	10/11/2010

	2.750,30
	12/11/2010

	1.623,80
	16/11/2010

	306.082,21
	16/03/2012

	153.041,10
	07/05/2012

	153.041,10
	21/06/2013

			Valor atualizado em 28/9/2019 (com juros) = R$ 1.039.791,10
	c) aplicar, individualmente, ao Sr. Nelson Almeida Santa Brígida (CPF XXX.837.297-XX) , Ex-Prefeito Municipal de São João da Ponta/PA (gestões 2009/2012 e 2013/2016) , a multa prevista no art. 57 da Lei 8.443/92 c/c o art. 267 do RI/TCU, fixando-lhe o prazo de quinze dias, a contar da notificação, para que comprove, perante o Tribunal (art. 214, III, a, do Regimento Interno do TCU) , o recolhimento da dívida aos cofres do Tesouro Nacional, atualizada monetariamente desde a data do acórdão que vier a ser proferido por este Tribunal até a do efetivo recolhimento, se pagas após o vencimento, na forma da legislação em vigor;
	d) autorizar, desde logo, a cobrança judicial das dívidas, caso não atendidas as notificações, na forma do disposto no art. 28, inciso II, da Lei nº 8.443/92;
	e) autorizar também, desde logo, se requerido, com fundamento no art. 28, inciso I, da Lei 8.443, de 1992 c/c o art. 217, §§ 1º e 2º do Regimento Interno, o parcelamento das dívidas em até 36 parcelas, incidindo sobre cada parcela, corrigida monetariamente, os correspondentes acréscimos legais fixando- lhe o prazo de quinze dias, a contar do recebimento da notificação, para comprovar perante o Tribunal o recolhimento da primeira parcela, e de trinta dias, a contar da parcela anterior, para comprovar os recolhimentos das demais parcelas, devendo incidir sobre cada valor mensal, atualizado monetariamente, os juros de mora devidos, no caso do débito, na forma prevista na legislação em vigor, alertando os responsáveis de que a falta de comprovação do recolhimento de qualquer parcela importará o vencimento antecipado do saldo devedor, nos termos do § 2º do art. 217 do Regimento Interno deste Tribunal;
	f) enviar cópia do Acórdão a ser prolatado, bem como do Relatório e do Voto que o fundamentarem à Procuradoria da República no Estado do Pará, nos termos do § 3º do art. 16 da Lei 8.443/1992 c/c o § 7º do art. 209 do Regimento Interno do TCU, para adoção das medidas cabíveis;
	g) enviar cópia do Acórdão que vier a ser proferido ao Fundo Nacional de Desenvolvimento da Educação e ao responsável, para ciência, informando que a presente deliberação, acompanhada do Relatório e do Voto que a fundamenta, está disponível para a consulta no endereço www.tcu.gov.br/acordaos, além de esclarecer que, caso requerido, o TCU poderá fornecer sem custos as correspondentes cópias, de forma impressa".
2.		Adiante o Parecer do MP/TCU (peça 25) :
"Em face do que restou apurado nos autos, o Ministério Público de Contas manifesta-se de acordo com a proposição de mérito oferecida pela Secretaria de Controle Externo de Tomada de Contas Especial, em pareceres uniformes, no sentido de o Tribunal de Contas da União (peças 22 a 24) : 
'a) considerar revel o Sr. Nelson Almeida Santa Brígida (CPF XXX.837.297-XX) , Ex-Prefeito Municipal de São João da Ponta/PA (gestões 2009/2012 e 2013/2016) , para todos os efeitos, dando-se prosseguimento ao processo, com fulcro no art. 12, § 3º, da Lei n. 8.443/92;
b) julgar irregulares, nos termos dos arts. 1º, inciso I, 16, inciso III, alíneas 'a' e 'c', § 2º, da Lei 8.443/92 c/c os arts. 19 e 23, inciso III, da mesma Lei, e com os arts. 1º, inciso I, 209, inciso I, III, 210 e 214, inciso III, do Regimento Interno/TCU, as contas do Sr. Nelson Almeida Santa Brígida (CPF XXX.837.297-XX) , Ex-Prefeito Municipal de São João da Ponta/PA (gestões 2009/2012 e 2013/2016) , condenando-o ao pagamento da importância a seguir especificada, atualizada monetariamente e acrescida dos juros de mora, calculada a partir da data discriminada até a data da efetiva quitação do débito, fixando-lhe o prazo de quinze dias, para que comprove, perante o Tribunal, o recolhimento das referidas quantias aos cofres do Fundo Nacional de Desenvolvimento da Educação, nos termos do art. 23, inciso III, alínea 'a', da citada lei;
	Valor Original
 (R$) 
	Data da Ocorrência

	1.391,90
	10/11/2010

	2.750,30
	12/11/2010

	1.623,80
	16/11/2010

	306.082,21
	16/03/2012

	153.041,10
	07/05/2012

	153.041,10
	21/06/2013

			Valor atualizado em 28/9/2019 (com juros) = R$ 1.039.791,10
c) aplicar, individualmente, ao Sr. Nelson Almeida Santa Brígida (CPF XXX.837.297-XX) , Ex-Prefeito Municipal de São João da Ponta/PA (gestões 2009/2012 e 2013/2016) , a multa prevista no art. 57 da Lei 8.443/92 c/c o art. 267 do RI/TCU, fixando-lhe o prazo de quinze dias, a contar da notificação, para que comprove, perante o Tribunal (art. 214, III, 'a', do Regimento Interno do TCU) , o recolhimento da dívida aos cofres do Tesouro Nacional, atualizada monetariamente desde a data do acórdão que vier a ser proferido por este Tribunal até a do efetivo recolhimento, se paga após o vencimento, na forma da legislação em vigor;
d) autorizar, desde logo, a cobrança judicial das dívidas, caso não atendidas as notificações, na forma do disposto no art. 28, inciso II, da Lei nº 8.443/92;
e) autorizar também, desde logo, se requerido, com fundamento no art. 28, inciso I, da Lei 8.443, de 1992 c/c o art. 217, §§ 1º e 2º do Regimento Interno, o parcelamento das dívidas em até 36 parcelas, incidindo sobre cada parcela, corrigida monetariamente, os correspondentes acréscimos legais, fixando-lhe o prazo de quinze dias, a contar do recebimento da notificação, para comprovar perante o Tribunal o recolhimento da primeira parcela, e de trinta dias, a contar da parcela anterior, para comprovar os recolhimentos das demais parcelas, devendo incidir sobre cada valor mensal, atualizado monetariamente, os juros de mora devidos, no caso do débito, na forma prevista na legislação em vigor, alertando os responsáveis de que a falta de comprovação do recolhimento de qualquer parcela importará o vencimento antecipado do saldo devedor, nos termos do § 2º do art. 217 do Regimento Interno deste Tribunal;
f) enviar cópia do Acórdão a ser prolatado, bem como do Relatório e do Voto que o fundamentarem, à Procuradoria da República no Estado do Pará, nos termos do § 3º do art. 16 da Lei 8.443/1992 c/c o § 7º do art. 209 do Regimento Interno do TCU, para adoção das medidas cabíveis;
g) enviar cópia do Acórdão que vier a ser proferido ao Fundo Nacional de Desenvolvimento da Educação e ao responsável, para ciência, informando que a presente deliberação, acompanhada do Relatório e do Voto que a fundamenta, está disponível para a consulta no endereço www.tcu.gov.br/acordaos, além de esclarecer que, caso requerido, o TCU poderá fornecer sem custos as correspondentes cópias, de forma impressa.'
Por oportuno, o MP de Contas destaca a validade da citação e da audiência do sr. Nelson Almeida Santa Brígida realizadas pela via postal, pois, embora os avisos de recebimento - ARs tenham retornado com a informação 'não procurado' (peças 11/2 e 15/6) , esta Corte já decidiu que: 
'No caso de localidades onde a entrega postal é do tipo interna - na qual o destinatário deve se deslocar até a agência dos Correios para receber a correspondência -, não há vício no chamamento de responsável aos autos quando ficar comprovado que não ocorreu falha na indicação do endereço e que a comunicação processual ficou à disposição do responsável por tempo suficiente.' (Acórdão 9811/2019-TCU-Primeira Câmara ¿Relator: BENJAMIN ZYMLER) 
Veja-se, a propósito da expressão 'não procurado' por vezes utilizada pela Empresa Brasileira de Correios e Telégrafos nos avisos de recebimento que acompanham as comunicações processuais do TCU, excerto do voto condutor da referida deliberação (grifos acrescidos) :
'5. Após o encaminhamento das respostas, o Tribunal decidiu, por meio do Acórdão 7053/2009-TCU-Primeira Câmara, julgar irregulares as contas dos agentes públicos e da empresa indicados no item anterior e condená-los ao pagamento do débito especificado. Ademais, foram aplicadas multas individuais aos Srs. [responsáveis 1 e 2] e à empresa [contratada], no valor de R$ 55.000,00 cada; e ao Sr. [responsável 3], no montante de R$ 25.000,00.
6. Irresignado com esta deliberação, o Sr. [responsável 1] ingressou com os presentes embargos de declaração, nos quais alegou, em síntese, que:
a) não é obrigação dos cidadãos se dirigirem aos Correios para receberem suas correspondências, mas sim a empresa providenciar a entrega da correspondência no endereço informado;
b) não foi regularmente notificado, uma vez que os Correios não entregaram a citação em sua residência, como atesta o carimbo 'não procurado', aposto no aviso de recebimento;
c) tem endereço certo - Avenida [omissis] - Planalto da Serra - MT - e, a despeito disso, jamais recebeu qualquer comunicado seja na fase interna, seja no âmbito do TCU, o que macula de nulidade todo o procedimento instaurado;
d) quanto à comunicação expedida para o endereço da Prefeitura (peça 111) , há forte indícios de que os Correios não se dirigiram até a Prefeitura para proceder à entrega, haja vista o registro 'não localizado'; não se mostra crível que ele não tenha sido localizado, pois era Prefeito Municipal à época;
[...]
10. Com relação ao suposto vício em sua citação, importa esclarecer que a informação 'não procurado', constante dos avisos de recebimento do ofício que lhe foi encaminhado, significa que a entrega postal de objetos dos serviços de carta nos endereços do Sr. [responsável 1] é do tipo interna e que o responsável não se deslocou até a unidade dos Correios da sede do município para receber a notificação.
11. Trata-se de procedimento previsto na Portaria 567, de 29/11/2011, do antigo Ministério das Comunicações, ainda em vigor, que dispõe sobre a entrega de objetos dos serviços postais básicos pela Empresa Brasileira de Correios e Telégrafos no território nacional.
12. Segundo o art. 1º da norma, a entrega de correspondências e outros objetos pelos Correios pode ser realizada de duas maneiras:
'I - externa:
a) em domicílio, quando a entrega do objeto postal ocorrer no endereço indicado pelo remetente ou na forma descrita no artigo 5º desta Portaria;
b) em Caixa Postal Comunitária, quando o objeto postal for depositado em um dos receptáculos do Módulo de Caixas Postais Comunitárias - MCPC; ou
c) por outras formas de entrega que venham a ser desenvolvidas, diversas da prevista no inciso II.
II - interna, quando o objeto postal deva ser procurado e entregue ao destinatário em unidade da ECT.'
13. Conforme o art. 4º da referida portaria, a entrega interna do objeto postal somente será realizada em unidade da ECT, quando:
'I - as condições definidas nos artigos 2º e 3º desta Portaria não forem integralmente satisfeitas;
II - o objeto, por suas características, tais como peso e dimensões, não possibilite a entrega externa; ou
III - as características do respectivo serviço ou o endereçamento do objeto assim o determinar.'
[...]
15. Após contato telefônico junto à agência dos Correios de Planalto da Serra, minha assessoria verificou que a entrega de correspondências de todos os residentes do aludido município ocorre de forma interna. Dito de outra forma, não há serviço de remessa de cartas às residências dos munícipes, de modo que eles devem se dirigir até a agência para verificar a existência e receber suas correspondências.
16. Sendo assim, pelas características dos serviços postais no referido município, não havia como a entrega do ofício de citação do responsável ocorrer nos endereços designados, de sua residência e da Prefeitura. Caberia ao recorrente, como qualquer cidadão de Planalto da Serra/MT, se dirigir até a única unidade dos Correios no município - situada na Rua Xingu, nº 39, Centro (fonte: < http://www.buscacep.correios.com.br/sistemas/agencias/>) - para acessar suas correspondências.
17. Conforme exposto pela unidade técnica, houve as seguintes tentativas de entrega do ofício de citação ao Sr. [responsável 1]: [...]
18. Dessa forma, considerando que houve três tentativas de notificação do responsável, ou seja, os expedientes ficaram à disposição do recorrente em três períodos distintos, conforme visto na tabela supra; e considerando que não ocorreu falha na indicação dos endereços do recorrente, compreendo que não houve vício formal no seu chamamento aos autos.
19. Quanto à alegação do embargante que 'não é obrigação dos cidadãos se dirigirem aos Correios para receberem suas correspondências, mas sim a empresa providenciar a entrega da correspondência no endereço informado', trago as seguintes considerações.
20. De fato, nenhum cidadão tem a obrigação, em sentido estrito, de ir até uma agência dos Correios para usufruir do serviço postal. Porém, em não o fazendo, assume o ônus de sua opção que é o não recebimento de cartas, boletos e demais objetos, inclusive eventuais notificações, judiciais e extrajudiciais, com todas as consequências correlatas.
21. Embora a situação ideal fosse, de fato, a entrega de todas as correspondências nas respectivas residências de todos os cidadãos brasileiros, essa possibilidade está condicionada, como qualquer serviço público, à reserva do possível e às limitações orçamentárias e operacionais da Empresa Brasileira de Correios e Telégrafos, in casu.
22. A prestação de serviço público está sujeita às normas regulamentares de funcionamento estabelecidas do Poder Público, cabendo aos cidadãos se adequarem às tais exigências, sem prejuízo do direito de ação no caso de danos por falhas na prestação do serviço, após a devida dilação probatória.
23. No caso de Planalto da Serra/MT, os Correios optaram por proceder à entrega interna das correspondências na agência situada na sede da municipalidade, o que provavelmente se deu em razão do porte do município - apenas 2.662 pessoas segundo a projeção do IBGE para 2019. Sendo assim, os munícipes devem se dirigir, sim, à agência local dos Correios, caso queiram usufruir do serviço público.'
No caso concreto, o primeiro ofício de citação/audiência permaneceu à disposição do sr. Nelson Almeida Santa Brígida na unidade dos Correios por cerca de 20 dias (histórico à peça 11, p. 2) . Em relação ao segundo ofício, este ficou disponível por prazo similar, consoante sinalizam as datas dos carimbos à peça 15, p. 1.
Também merece destaque que, por medida de prudência, a unidade técnica promoveu, nestes autos, o chamamento do responsável via edital (peças 18 a 20) . 
O Ministério Público de Contas adere, pois, na íntegra, à proposição da SecexTCE (peça 22, item 31, alíneas 'a' a 'g') .".
	É o relatório.

não há.

Procurador Júlio Marcelo de Oliveira.

TOMADA DE CONTAS ESPECIAL. DOIS DÉBITOS. PDDE. CONVÊNIO. OMISSÃO NO DEVER DE PRESTAR CONTAS. CITAÇÃO. AUDIÊNCIA. REVELIA. CONTAS IRREGULARES. DÉBITO. MULTA.

TOMADA DE CONTAS ESPECIAL (TCE)

Secretaria de Controle Externo de Tomada de Contas Especial (SecexTCE).

Em exame Tomada de Contas Especial instaurada pelo Fundo Nacional de Desenvolvimento da Educação (FNDE) , em desfavor do Sr. Nelson Almeida Santa Brígida, Ex-Prefeito Municipal de São João da Ponta/PA (gestões 2009/2012 e 2013/2016 - peça 3, p. 1) , em face da omissão no dever legal de prestar contas dos recursos repassados durante o exercício de 2010, à conta do Programa Dinheiro Direto na Escola - PDDE, bem como dos recursos repassados por meio do Convênio 700.362/2011 (Siafi 670.266) , à conta do Programa Nacional de Reestruturação e Aparelhagem da Rede Escolar Pública de Educação Infantil - Proinfância.
Em relação ao PDDE/2010, o FNDE repassou à municipalidade (peça 2, p. 406-411) recursos no montante de R$ 5.766,00, mediante seis ordens bancárias realizadas em novembro de 2010.
Já no que se refere ao Convênio 700.362/2011 (peça 2, p.248-258) , que teve por objeto a construção de uma Creche Tipo B, para atender crianças de 6 meses a 6 anos, no âmbito do Proinfância, destaco que fora celebrado em 26/12/2011 pelo valor de R$ 618.347,89, sendo R$ 6.183,48 de contrapartida e mais R$ 612.164,41 a cargo do FNDE, os quais foram integralmente repassados, mediante três ordens bancárias realizadas entre março de 2012 e junho de 2013 (peça 2, p. 353) .
A vigência foi inicialmente fixada em 720 dias (peça 2, p. 255, cláusula quinta) , a contar da data da assinatura, tendo sido prorrogada até 9/3/2015 (peça 2, p. 380-381) , com prazo para prestação de contas expirando sessenta dias após o fim da vigência (peça 2, p. 255, cláusula décima quinta) . 
Diante da omissão quanto ao dever de prestar contas de ambas as quantias (PDDE e Proinfância) , o Relatório de TCE (peça 2, p. 406-411, relatório 03/2017) concluiu que o prejuízo referente aos recursos repassados importava o valor total de R$ 617.930,41 (= R$ 5.766,00 + R$ 612.164,41) . 
O ente repassador chegou a fiscalizar a execução do convênio, em abril de 2013 (peça 2, p.278-280) , estimando nível de execução de 52,96% (peça 2, p. 279) .
Já no âmbito desta Corte, após exame preliminar nos elementos que compõem os autos (peças 6-8) , a Secex-TCE promoveu a citação e a audiência do Sr. Nelson Almeida Santa Brígida, Ex-Prefeito Municipal de São João da Ponta/PA (gestões 2009/2012 e 2013/2016) . 
A citação (peça 10) foi realizada em relação à "não comprovação da boa e regular aplicação dos recursos em razão da omissão no dever de prestar contas dos recursos recebidos à conta do Programa Dinheiro Direto na Escola-PDDE durante o exercício de 2010 e do Convênio 700.362/2011 (Siafi 670.266) , relativo ao Programa Nacional de Reestruturação e Aparelhagem da Rede Escolar Pública de Educação Infantil Proinfância" e tomou por base a cifra consolidada (R$ 617.930,41, em valores históricos) . 
Em sua derradeira instrução (peças 22-24) , a unidade técnica propõe - com a chancela do Parquet especializado (peça 25) - julgar irregulares as presentes contas, condenando o responsável ao ressarcimento do dano apurado, bem como a aplicação da censura prevista no artigo 57 da Lei Orgânica.
Endosso o referido encaminhamento, incorporando as respectivas análises às minhas razões de decidir, sem prejuízo das considerações que se seguem.
Observo que, embora regularmente citado, o Sr. Nelson Almeida Santa Brígida permaneceu silente, devendo ser considerado revel, nos termos do art. 12, §3º, da Lei 8.443/1992.
A entrega da notificação foi tentada, por duas vezes, pela via epistolar (peças 10 e 14) no endereço do responsável que consta dos sistemas informatizados desta Corte (peça 9) , embora os avisos de recebimento tenham retornado com a informação "não procurado" (peças 11-12 e 15-16) , tendo a unidade técnica ainda realizado a citação editalícia (peças 18-19) , consoante fundamentação à peça 17.  
Quanto à informação de "não procurado", destaco as lúcidas observações do MP/TCU (peça 25) , no sentido da validade da citação e da audiência do responsável pela via postal, considerando que, no caso de localidades onde a entrega postal é do tipo interna - na qual o destinatário deve se deslocar até a agência dos Correios para receber a correspondência -, não há vício no chamamento de responsável aos autos quando ficar comprovado que não ocorreu falha na indicação do endereço e que a comunicação processual ficou à disposição do responsável por tempo suficiente (Acórdão 9811/2019-TCU-Primeira Câmara) .
No presente caso, o primeiro ofício permaneceu à disposição do responsável na unidade dos Correios por cerca de vinte dias (peça 11, p. 2 - histórico) , do mesmo modo que o segundo ofício, que permaneceu por prazo similar, consoante se infere a partir das datas dos carimbos (peça 15, p. 1) . Dessa forma, a citação pela via postal consistiu em medida de prudência adotada pela unidade técnica. 
Com efeito, ante a revelia do Sr. Nelson Almeida Santa Brígida, Ex-Prefeito Municipal de São João da Ponta/PA (gestões 2009/2012 e 2013/2016) , associada à omissão no dever de prestar contas, inexistindo nos autos elementos que permitam concluir pela ocorrência de boa-fé ou de outros excludentes de culpabilidade em sua conduta, acolho a proposta no sentido de que suas contas sejam julgadas irregulares, devendo o responsável ser condenado em débito (R$ 617.930,41, em valores históricos) , com aplicação da multa prevista no art. 57 da Lei 8.443/1992. 
Por fim, destaco que deixo de carrear para a minuta de acórdão tão-somente a proposição instrutória de, desde já, autorizar-se o parcelamento das dívidas imputadas, tendo em vista entender tratar-se de providência que somente deve ser adotada em face de solicitação do interessado. 
	Ante o exposto, manifesto-me por que o Tribunal aprove o acórdão que ora submeto à deliberação deste Colegiado.
TCU, Sala das Sessões Ministro Luciano Brandão Alves de Souza, em 8 de setembro de 2020.
AUGUSTO SHERMAN CAVALCANTI 
Relator